臺灣高等法院臺中分院民事判決　九十年度上字第四七三號
　　上　訴　人　辛○○
　　訴訟代理人　庚○○
　　被　上訴人　酉　○
　　訴訟代理人　午○○
　　被　上訴人　未○○○
　　被　上訴人　天　○
　　被　上訴人　巳　○
　　被　上訴人　戌○○
　　被　上訴人　辰○○
　　被　上訴人　地○○
　　被　上訴人　宙○○
　　被　上訴人　宇○○
　　被　上訴人　亥　○
　　被　上訴人　卯　○
　　被　上訴人　申○○○
　　被　上訴人　寅○○
　　被　上訴人　丑○○
　　被　上訴人　壬○○
　　被　上訴人　子○○
　　被　上訴人　癸○○
　　被　上訴人　丁　○
　　被　上訴人　戊　○
　　被　上訴人　玄○○○
　　被　上訴人　甲○○
　　被　上訴人　己○○○
　　被　上訴人　乙○○
　　被　上訴人　丙○○
右當事人間分割共有物事件，上訴人對於中華民國九十年六月二十七日臺灣彰化地方
法院八十四年訴字第五二二號第一審判決提起上訴，本院判決如左：
    主      文
原判決主文第二項關於分割共有物，及訴訟費用之裁判除確定部分外均廢棄。
兩造共有坐落彰化縣北斗鎮○○○段三五０地號、地目建、面積０、一二七０公頃之
土地，分割如附圖所示：編號１部分土地面積０．０一０六公頃，分歸被上訴人未○
○○、天○、巳○、戌○○、辰○○、地○○、宙○○、宇○○、己○○○、丁○、
戊○、丙○○、乙○○、玄○○○、甲○○、亥○、卯○、申○○○、寅○○、丑○
○、壬○○、子○○、癸○○、酉○公同共有取得；編號２部分土地面積０．０一四
一公頃，分歸被上訴人丑○○、壬○○、子○○、癸○○按應有部分各四分之一保持
共有取得；編號３部分土地面積０．０一二三公頃，分歸被上訴人宇○○取得；編號
４部分土地面積０．０一二三公頃，分歸被上訴人地○○取得；編號５部分土地面積
０．０四五九公頃，分歸被上訴人酉○取得，編號６、７部分土地面積各為０．０一
四八與０‧０一七０公頃，均分歸上訴人取得。
第一、二審訴訟費用除確定部分外由兩造按附表所示之應有部分比例負擔。
    事實及理由
一、本件被上訴人未○○○、天○、巳○、戌○○、辰○○、宙○○、宇○○、己○
    ○○、丁○、戊○、丙○○、乙○○、玄○○○、甲○○、亥○、卯○、申○○
    ○、寅○○、丑○○、子○○、癸○○、酉○等人均經合法通知，未於言詞辯論
    期日到場，核無民事訴訟法第三百八十六條各款所列情形，爰依上訴人之聲請，
    由其一造辯論而為判決。
二、上訴人起訴主張坐落彰化縣北斗鎮○○○段第三五０地號土地（下稱系爭土地）
    為上訴人及被上訴人酉○、地○○、宇○○、丑○○、壬○○、子○○、癸○○
    及已死亡之盧朝龍所共有，其應有部分如附表所示，而原共有人盧朝龍早於民國
    二十七年十月三日（昭和十三年十月三日）死亡而絕嗣，被上訴人未○○○、天
    ○、巳○、戌○○、辰○○、地○○、宙○○、宇○○、己○○○、丁○、戊○
    、丙○○、乙○○、玄○○○、甲○○、亥○、卯○、申○○○、寅○○、丑○
    ○、壬○○、子○○、癸○○、酉○等均為盧朝龍之繼承人（盧朝龍死亡後，其
    所有之應有部分依法應由其母盧施乞厲繼承；又盧乞厲已於五十八年十二月二十
    六日死亡，其應有部分再由其繼承人盧朝根、盧金、亥○、卯○、盧慎中、酉○
    繼承；惟盧朝根業於八十二年三月八日死亡，其應繼承分應轉由其繼承人未○○
    ○、天○、巳○、戌○○、辰○○、地○○、宙○○、宇○○繼承；盧金業於六
    十八年八月二十九日死亡，其應繼分應轉由其繼承人戊○、己○○○、丙○○、
    乙○○、甲○○、丁○、玄○○○繼承；盧慎中業於六十四年五月二十二日死亡
    ，其應繼分應轉由其繼承人申○○○、寅○○、丑○○、壬○○、子○○、癸○
    ○繼承。以下簡稱未○○○等二十四人），迄今尚未辦理繼承登記，上訴人為請
    求其等分割共有物，依法自得訴請未○○○等二十四人辦理繼承登記。又系爭土
    地共有人無不分割之約定，且其使用目的並無不能分割之情形，而兩造迄今仍無
    法達成分割協議，則上訴人亦得依法訴請裁判分割。基此，為達共有土地之經濟
    效用及大多數共有人之利益與土地利用之現狀，爰依民法第八百二十四條第二項
    第一款規定，提出如附圖所示之分割方案，請求如該分割方法為判決等語。原審
    判決兩造共有坐落彰化縣北斗鎮○○段第三五０地號、地目建、面積０、一二七
    ０公頃之土地，分割如原判決附圖乙案及附表一所示，即編號１部分土地面積０
    ．０一０六公頃，分歸被上訴人未○○○等二十四人公同共有取得；編號２部分
    土地面積０．０一四一公頃，分歸被上訴人丑○○、壬○○、子○○、癸○○按
    應有部分各四分之一保持共有取得；編號３部分土地面積０．０一二四公頃，分
    歸被上訴人宇○○取得；編號４部分土地面積０．０一二四公頃，分歸被上訴人
    地○○取得；編號５部分土地面積０．０四五八公頃，分歸被上訴人酉○取得，
    編號６、７部分土地面積各為０．０一四八與０‧０一六九公頃，均分歸上訴人
    取得。上訴人不服原判決，提起本件上訴，認原判決所定之分割方法，不但與土
    地建物使用現狀不符，造成被上訴人地○○與上訴人舊有建物之地基糾紛，且就
    上訴人而言，因上訴人於附近同段第三五三號、第三四九之一號土地另建有建物
    八幢，為便於出入，如原判決附圖乙案編號７部分現已供作道路使用，則上訴人
    所另分得之編號６部分土地，勢將形成狹長畸零而難於規劃，不利於建築房屋使
    用，且大為減損土地之利用價值。反之，如依上訴人於本院所提出之如附圖所示
    方案，編號７部分仍歸上訴人取得，並按現況作為既成道路使用，不僅有利於被
    上訴人酉○可藉此方便對外交通聯絡，其分得之土地亦屬方正，上訴人所分得之
    編號６土地亦不致過於狹長而難以規劃。就兩造而言，皆可就分得土地為整體之
    利用，並兼顧各共有人交通之方便與土地使用之現狀，顯較原審所定分割方法更
    能符合公平與經濟原則。上訴人於本院聲明，求為判決：(一)原判決除主文第一項
    外均廢棄。(二)兩造共有之系爭土地應依如本判決主文第二項所示之方案准予分割
    等語。（原審判決盧朝龍之繼承人即被上訴人未○○○等二十四人應辦理繼承登
    記部分，未據兩造聲明不服，業已確定)
三、被上訴人酉○則以：如判決依據上訴人上開所提分割方案分割，被上訴人酉○以
    後蓋房子時，會在門口即面臨如附圖編號七部分之道路停放車輛，如此將會阻擋
    該道路之往來交通，倘如原判決所定方案分割，被上訴人酉○蓋房子僅能面向東
    邊既有之彰化縣北斗鎮○○路，可將車輛停放在中圳路，無礙交通。是原判決所
    定分割方法並無不妥，上訴人求為廢棄，並無理由等語，資為抗辯。原審為上開
    判決後，被上訴人酉○於本院聲明，求為判決：上訴駁回。
四、被上訴人地○○、壬○○則以：同意上訴人於本院所提分割方案。
五、被上訴人宇○○未於言詞辯論期日到庭，惟據其前於準備程序中陳述略以：同意
    上訴人於本院所提分割方案。
六、本件上訴人主張系爭土地原為上訴人及被上訴人酉○、地○○、宇○○、丑○○
    、壬○○、子○○、癸○○及已死亡之盧朝龍所共有，其應有部分如附表所示，
    而原共有人盧朝龍早於民國二十七年十月三日（昭和十三年十月三日）死亡絕嗣
    ，被上訴人未○○○等二十四人均為盧朝龍之繼承人。又系爭土地並無因物之使
    用目的而不能分割之情事，兩造各共有人間亦未訂有不分割之協議，惟兩造間迄
    無法達成分割協議等情，業據上訴人提出戶籍謄本、繼承系統表、系爭土地登記
    謄本及地籍圖謄本等件為證，並為被上訴人酉○、地○○、宇○○與壬○○到庭
    所不爭執，而其餘被上訴人對於上訴人主張之事實，已經本院定相當時期並受合
    法之通知，未於言詞辯論期日到場，亦未提出準備書狀爭執，依民事訴訟法第二
    八０條第三項、第一項規定，應視同自認上開事實，堪信上訴人此部分之主張為
    真實。則上訴人依法請求判決分割系爭土地，即屬有據，應予准許。
七、按分割共有物以原物分配於各共有人為原則，應依共有物之性質、經濟效用及全
    體共有人之利益為公平之判決。經查：系爭土地之地形不甚方整，東側面臨六公
    尺寬之彰化縣北斗鎮○○路，可為對外聯繫道路，交通便利，南面為六公尺寬之
    既成巷道，系爭土地上現有房屋之現狀，依原審卷附之八十四年十月三日複丈成
    果圖所示（見原審卷(一)第九十一頁），即編號６係被上訴人地○○所有房齡超過
    二十年之二層磚造房屋，編號５為被上訴人酉○所有房齡三十五年之二層磚造房
    屋，編號４係上訴人宇○○所有磚造三層房屋，編號３則為被上訴人壬○○所有
    之三層磚造房屋，目前為其自住，編號１為原始之既成巷道，供全體共有人及後
    面住戶通行使用等情，亦經原審與本院分別履勘現場及囑託彰化縣北斗地政事務
    所依地籍圖予以測量繪製，製有土地複丈成果圖在卷可稽。原判決雖認應按原判
    決附圖乙方案分割，惟上訴人依原判決分割取得之編號６土地，其東側雖面臨中
    圳路，但土地形狀過於狹長，並不利土地合宜使用，本院審酌系爭土地如附圖編
    號２之部分現有被上訴人丑○○等四兄弟之建物，編號３部分現有被上訴人宇○
    ○之建物，編號５之部分現有被上訴人酉○之建物，編號４部分現有被上訴人地
    ○○之建物，分別由其等分割取得，不僅可保留原有建物，符合目前使用現狀，
    且每一共有人分得之土地均面臨中圳路，對外交通甚為便利，而編號７部分目前
    為六米之既成巷道，已由上訴人提供予其前於鄰近系爭土地之同段第三五三、三
    四九之一地號土地建屋出售之買受人出入使用等情，亦為兩造所不爭執，並經本
    院赴現場勘驗屬實，有九十一年五月十七日勘驗筆錄在卷可憑（見本院卷(一)第一
    七一頁），上訴人陳稱：編號７部分之既成巷道由其分割取得，其願提供供大眾
    出入，不僅可供後面建物出入使用，被上訴人酉○南向出入，亦可使用編號７之
    既成巷道等語，本院審酌依附圖所示分割方案，對被上訴人酉○而言，其所分得
    編號五土地，東面與南面均臨有道路，便於對外交通聯絡，對其並無不利；被上
    訴人地○○、宇○○、壬○○等人對於附圖所示分割方案亦無意見；被上訴人丑
    ○○、壬○○、子○○、癸○○兄弟四人表示願於分割後保持共有，則依附圖所
    示分割方案應較符合大多數共有人之利益，並有利於規劃使用，使系爭土地發揮
    最大之效用。
八、綜上所述，上訴人依據民法第八百二十三條第一項、及第八百二十四條第二項第
    一款規定，請求就系爭土地予以原物分割，應予准許，本院並酌定其分割方法如
    本判決主文第二項所示。原審所為准予分割之方法，尚有未洽，上訴論旨指摘原
    判決不當，求予廢棄改判，為有理由，爰由本院予以廢棄改判如主文第二項所示
    。又分割共有物之訴，係絕對必要共同訴訟，上訴人與被上訴人之間本可互換地
    位，本件關於分割共有物訴訟部分，上訴人訴請分割雖於法有據，但被上訴人應
    訴實因訴訟性質所不得不然，故所為之抗辯自為伸張或防衛權利所必要，是以本
    院認本件訴訟費用應依系爭土地應有部分之比例分擔，較為公允，爰諭知如主文
    第三項所示，併此敘明。
九、本案事實已臻明確，兩造其餘攻擊防禦方法，經核均不足以影響本判決結果，爰
    不一一論述。
十、據上論結，本件上訴為有理由，依民事訴訟法第四百五十條、第七十八條、第八
    十一條第二款、第八十五條第一項前段、第二項，第四百六十三條、第三百八十
    五條第一項前段，判決如主文。
中　　　華　　　民　　　國　　九十一　　年　　十一　　月　　　　五　　　日
~B1民事第四庭審判長法　官　黃斐君
~B2　　　　　　　　法　官　陳蘇宗
~B3　　　　　　　　法　官　張浴美
右為正本係照原本作成。
不得上訴。
~B　　　　　　　  書記官　謝雅惠
中　　　華　　　民　　　國　　九十一　　年　　 十一　　 月　　　六　　　日
                                                                        Ｈ
附表：
┌─────────┬──────────┐
│共      有      人│應    有    部    分│
├─────────┼──────────┤
│盧朝龍之繼承人即  │三百六十分之三十    │
│未○○○等二十四人│                    │
├─────────┼──────────┤
│丑○○、壬○○    │三百六十分之四十    │
│子○○、癸○○    │                    │
├─────────┼──────────┤
│宇○○            │三百六十分之三十五  │
├─────────┼──────────┤
│地○○            │三百六十分之三十五  │
├─────────┼──────────┤
│酉○              │三百六十分之一百三十│
├─────────┼──────────┤
│上訴人辛○○      │三百六十分之九十    │
└─────────┴──────────┘
